臺灣桃園地方法院刑事判決　　　　　 95年度交簡上字第105號
上　訴　人　乙○○
即　被　告
選任辯護人　鍾明達律師
　　　　　　翁仁道律師
上列上訴人即被告因過失傷害案件，不服本院民國95年6 月30日
95年度桃交簡字第1111號第一審刑事簡易判決（聲請簡易判決處
刑案號：95年度偵字第289 號），提起上訴，本院管轄之第二審
合議庭判決如下：
    主  文
原判決撤銷。
乙○○因過失傷害人，處拘役肆拾日，如易科罰金，以（銀元）
佰元折算壹日。
    事  實
一、乙○○於民國九十四年十二月二日十三時許，駕駛車牌號碼
    Ｇ八─０八五六號自用小客車，沿桃園縣大溪鎮○○路由大
    溪市區往石門水庫方向（即由北往南方向）行駛，行經康莊
    路三段與內柵路一段交岔路口，欲左轉往石門水庫方向行駛
    時，本應注意車輛行駛至交岔路口，轉彎車應讓直行車先行
    ，而依當時天候晴、日間自然光線、柏油路面乾燥無缺陷、
    無障礙物，視距良好等一切情狀，衡情並無不能注意之情事
    ，竟疏未留意對向來車動向，貿然駕駛上開自用小客車前行
    駛入該路口欲左轉該路由西往東車道，適有甲○○騎乘車牌
    號碼ＢＹＹ─二００號重型機車，沿內柵路一段由南往北方
    向直行，於通過上開路口時，突見乙○○搶先左轉，立即緊
    急煞車，機車因此失控、重心不穩而傾倒在地，甲○○並向
    左前滑行至乙○○所駕駛自用小客車兩前車輪中間前方附近
    始行停止，致甲○○受有多處挫傷、左側遠端鎖骨骨折等傷
    害。乙○○於肇事後留在現場，於有偵查犯罪權限之公務員
    尚未知悉何人肇事前，向前往現場處理車禍事故之員警賴阿
    貴坦承為肇事人，進而接受裁判。
二、案經甲○○訴由桃園縣政府大溪分局報告臺灣桃園地方法院
    檢察署檢察官偵查後聲請以簡易判決處刑。
    理  由
壹、證據能力部分：
一、證人即告訴人甲○○於警詢及偵訊中所為陳述：
　　(一)按被告以外之人於審判外之言詞或書面陳述，除法律有規
  　　定者外，不得作為證據；又被告以外之人於審判外之陳述
    　，經當事人於審判程序同意作為證據，法院審酌該言詞陳
      述或書面陳述作成時之情況，認為適當者，亦得為證據；
      當事人、代理人或辯護人於法院調查證據時，知有第一百
      五十九條第一項不得為證據之情形，而未於言詞辯論終結
      前聲明異議者，視為有前項之同意，刑事訴訟法第一百五
      十九條第一項、第一百五十九條之五第一項、第二項分別
      定有明文。
    (二)查證人甲○○於接受桃園縣政府警察局大溪交通小隊詢問
      後所製作之調查筆錄，以及於檢察官偵查中所為陳述，均
      為被告乙○○以外之人於審判外之陳述，屬傳聞證據，然
      被告於本院行準備程序中對上開證據之證據能力未表示爭
      執（見本院九十五年九月六日準備程序筆錄），且經本院
      於最後審理期日就上開警詢、偵訊筆錄逐一提示並告以要
      旨，被告及其選任辯護人就此部分證據之證據能力亦均未
      聲明異議，僅爭執其所述實在否（證明力），本院審酌證
      人甲○○為本件被害人，親身經歷見聞本案車禍發生經過
      之全貌，其證詞對認定犯罪事實之存否有其必要性，上開
      警詢及偵訊筆錄之取得及製作過程，復查無違法取證之瑕
      疵存在，抑且證人甲○○於本院審理時業經傳喚到庭具結
      作證（見本院九十五年十一月二十一日審理筆錄），證述
      意旨核與警詢、偵訊內容大致相符，亦即證人甲○○於警
      詢及偵訊中所為陳述已於審理時同受詰問檢驗，業可認非
      仍屬傳聞，引用其警詢、偵訊中之陳述作為證據應屬適當
      ，依刑事訴訟法第一百五十九條之五規定，即有證據能力
      。
    (三)另證人黃英傑於偵查中就與待證事實有重要關係之親身知
      覺、體驗事實陳述時，即居於證人之地位，是其於檢察官
      偵查中所為之陳述，亦屬被告以外之人於審判外所為之言
      詞陳述，然經檢察官諭知證人黃英傑有具結之義務及偽證
      之處罰並命朗讀結文具結擔保其證言之真實性後，黃英傑
      以證人身分，於檢察官面前完整、連續陳述其親身經歷，
      且查無違法取證之瑕疵存在，應無顯不可信之情形，引用
      證人黃英傑於檢察官面前所為陳述作為證據應屬適當，依
      刑事訴訟法第一百五十九條之一第二項之規定，得為證據
      。
二、卷附之道路交通事故現場圖、道路交通調查事故表均係員警
    接獲報案後抵達肇事現場，依法執行實施勘察等職務後所製
    作以紀錄當時實見現場情形之紀錄文書，並無證據證明有何
    虛偽不實或明顯瑕疵等顯不可信存在，依刑事訴訟法第一百
    五十九條之四第一款之規定，自皆有證據能力；至卷附甲○
    ○之行政院衛生署桃園醫院診斷證明書，則為醫師於執行醫
    療業務時所需製作之證明文書，復無證據顯示該診斷證明書
    存有詐偽或虛飾之情事，核無刑事訴訟法第一百五十九條之
    四第二款所定顯有不可信之特別情況，應得為證據；又車禍
    現場及車損照片十張，係以機械之方式所留存之影像，並非
    依憑人之記憶再加以轉述而得，要非供述證據，殊無「傳聞
    證據排除法則」之適用，此外，復無證據證明有何偽造、變
    造或違法取得之情事，且均與檢察官主張之事實具有關聯性
    ，各該照片亦胥有證據能力；至於卷附之臺灣省桃園縣區車
    輛行車事故鑑定委員會鑑定意見書與臺灣省車輛行車事故覆
    議委員會覆議意見書，本質上雖係鑑定人員於審判外之書面
    陳述，然此係臺灣省桃園縣區車輛行車事故鑑定委員會與臺
    灣省車輛行車事故覆議委員會分別於本件偵查、審理時，受
    偵查檢察官或本院之囑託而所為之鑑定書面報告，是屬刑事
    訴訴法第一百五十九條第一項「被告以外之人於審判外之言
    詞或書面陳述，除法律有規定者外，不得作為證據。」，所
    稱「法律有規定者」之例外情形，此因「鑑定之經過及其結
    果，應命鑑定人以言詞或『書面』報告」，同法第二百零六
    條第一項亦規定甚明，是鑑定人以書面為鑑定報告提出於法
    院，依刑事訴訟法第一百五十九條第一項立法理由及同法第
    二百零六條第一項規定，即具有證據能力。況檢察官、被告
    及其選任辯護人於本院行準備程序及審理時，就上開書面證
    據之證據能力均表示沒有意見，復未聲明異議，依據刑事訴
    訟法第一百五十九條之五規定，亦應認有證據能力。從而，
    上開道路交通事故現場圖、道路交通調查事故表、診斷證明
    書、現場及車損照片、臺灣省桃園縣區車輛行車事故鑑定委
    員會鑑定意見書與臺灣省車輛行車事故覆議委員會覆議意見
    書等，均有證據能力，合先敘明。
貳、實體部分：
一、訊據上訴人即被告乙○○固坦承於上揭時間有駕駛車牌號碼
    Ｇ八─０八五六號自用小客車行經桃園縣大溪鎮○○路三段
    與內柵路一段交岔口，惟矢口否認有何過失傷害犯行，並辯
    稱：伊行經上揭交岔路口欲左轉往石門水庫，看到甲○○騎
    機車從對向過來，距離伊還有三十公尺遠，甲○○就自己滑
    倒，兩車跟沒有碰撞到，伊當時還在康莊路內側車道線上，
    還沒開始左轉，伊並無過失云云。經查：
  　(一)證人即目擊整個車禍現場之黃英傑於偵查中證稱：當時被
    　告汽車要左轉，（甲○○）機車要直行，突然行車不穩，
      看起來要閃被告汽車，之後就跌倒等語（見偵查卷第三十
      三頁）；另於本院審理時，經檢辯雙方交互詰問時證稱：
      當時在現場停等紅燈（車行方向為由桃園往石門水庫方向
      ），被告駕車沿著康莊路要左轉石門水庫，告訴人則是騎
      乘機車從內柵路要直行通過路口，兩部車行車動向都是綠
      燈，剛開始看機車行車很穩，快要與被告汽車交會前，也
      就是被告汽車開始要左轉，已經跨越雙黃線往前延伸之中
      心線時，機車才開始車身搖晃，好像是煞車來不及才跌倒
      ；被告汽車從康莊路起步後，先直行一段路才開始左轉，
      當時告訴人機車與被告間距離大概是二、三部車身長之距
      離，之後就聽到機車的煞車聲，且車身搖晃，約三、四公
      尺（約一部自小客車車身再多一點點距離）機車就倒地，
      人就滑到被告汽車車頭前，約是在二前輪中間的前面位置
      ；車禍發生後，伊有下車到現場查看，所以確定被告的車
      行動線已跨越雙黃線所延伸之中心線等語（見本院九十五
      年十二月二十一日審理筆錄），而證人黃英傑與被告乙○
      ○、告訴人甲○○均不認識，自無故意偏袒告訴人甲○○
      或係設詞誣陷被告之虞，其上開證述應堪採信。是以案發
      時，被告車行方向應已進入該交岔路口開始左轉彎且已跨
      越中央分向線之虛擬延伸線而侵入對向即告訴人甲○○來
      車之車道，被告辯稱其尚未開始左轉云云，顯係卸責之詞
      ，不足採信。
    (二)又依據證人即告訴人甲○○於本院審理時所證：距離被告
      約不到二部車身長之距離時，發現到被告在左轉，他車身
      已經偏過來，但因路口很大，不清楚被告是否已跨越中心
      線，就伊認知中，被告會讓伊先行，被告卻認為伊會讓其
      先行，所以二人都加快速度，後來伊看快撞到，就趕快煞
      車，機車就重心不穩倒地，伊人就往左前方向滑行等語（
      見本院九十五年十一月二十一日審理筆錄）。另查本案肇
    　事後，證人甲○○騎乘之機車倒地所造成之刮地痕，係在
      該交岔路口黃色網狀線區內，由南略向北延伸至機車倒地
      處約六點六公尺，刮地痕起點係在甲○○起步之機車停等
      區線後側行人穿越道左緣約六點七公尺處，而該路口南北
      向兩端距離長約二十四點九公尺等情，此有卷附之道路交
      通事故現場圖及現場照片可稽（見偵卷第十三頁、第十六
      頁至第二十頁），足見證人甲○○騎乘之機車已進入路口
      行駛一段距離後方倒地；再觀諸被告肇事後車停之位置，
      距離其起步之紅燈停止線不到十公尺（見上開道路交通事
      故現場圖），尚未抵達該交岔路口之中心處，依法被告為
      左轉車自應禮讓屬直行車之證人甲○○先行。綜上，本案
      係肇因於證人甲○○騎機車見綠燈直行且已進入路口，突
      見被告駕駛汽車從對向車道左轉，告訴人甲○○緊急煞車
      致失控自行摔倒之事實，應堪認定。
    (三)被告雖辯稱：距離證人甲○○機車還有三十公尺遠，就看
      到機車自行滑倒，伊無過失云云，然此已遭證人甲○○所
      否認，況證人黃英傑業已證述：機車起初行駛平穩，是兩
      車快交會才開始搖晃等語甚詳，在在與被告所辯不同，且
      若依被告所辯，當時並無特殊情況，證人甲○○自無緊急
      閃避之必要，焉可能莫名突然緊急煞車而導致機車重心不
      穩，自行跌倒，此顯與常情不符。是本案應係證人甲○○
      與被告皆係綠燈直行，證人甲○○之機車已進入路口，因
      被告轉彎車未讓屬直行車之證人甲○○先行，搶先左轉，
      致生本件事故，至為灼然，被告所辯顯係諉過卸責之詞，
      殊無足採。
    (四)按汽（機）車行駛至交岔路口，轉彎車應讓直行車先行，
      道路交通安全規則第一百零二條第一項第六款前段定有明
      文。因此由上開規定以觀，汽車駕駛人其行經交岔路口欲
   　 左轉彎時，其用路之優先權（即路權）乃次於對向直行車
    　之汽機車，左轉車必須已行至中心處且開始左轉，而直行
      車尚未進入路口，此際，轉彎車才取得優先通行之路權，
      否則，欲左轉之汽車，應在其原本直行方向之車道上等候
      以讓對向直行之汽機車先行，迄待對向無直行之汽機車前
      來或雖有直行之汽機車，惟與之尚有相當之安全距離時，
      方可跨越中央分向線之虛擬延伸線左轉，此為直行車之絕
      對路權，而左轉車必須於直行車尚未進入路口且其已行至
      中心處開始左轉，才取得優先通行之路權，方要求直行車
      退讓，此為維護道路交通秩序而使優先路權之直行車退讓
      。查被告既考領有適當駕駛執照，駕車途經上開肇事地，
      應注意遵守上開規則，依其智識、能力及經驗，並無不能
      注意之情事，竟於轉彎時疏未充分注意直行車動態，已有
      上開注意義務之違反，再依上開道路交通事故調查報告表
      所載，案發時天候晴，日間自然光線、柏油路面乾燥無缺
      陷、無障礙物，視距良好等一切情狀，客觀上亦無不能注
      意之情事，則被告駕車於上開路口欲左轉時，因未充分注
      意對向直行車動態，而未禮讓屬直行車之證人甲○○所騎
      乘之機車先行即貿然搶先左轉，導致證人甲○○見狀緊急
      煞車後摔倒而肇事，被告對於本件車禍之發生確有過失責
      任。本件車禍事故經送請臺灣省桃園縣區車輛行車事故鑑
      定委員會、臺灣省車輛行車事故覆議鑑定委員會鑑定結果
      ，亦均認被告駕車行經行車管制號誌交岔路口，左轉時未
      充分注意對向直行車動態讓其先行，為肇事原因，此有臺
      灣省桃園縣區車輛行車事故鑑定委員會九十五年三月一日
      桃縣行字第０九五五二００五七七號函暨鑑定意見書、臺
      灣省車輛行車事故覆議鑑定委員會九十五年九月十三日府
      覆議字第０九五００一０七三九號函暨覆議意見書各一份
      在卷足憑，此部分與本院上開認定相同，堪予採認。而證
      人甲○○因本件車禍事故受有多處挫傷、左側遠端鎖骨骨
      折之傷害，亦有行政院衛生署桃園醫院診斷證明書一紙在
      卷可資佐證，是被告之過失行為與證人甲○○受傷間，具
      有相當之因果關係。
    (五)至檢察官雖認證人甲○○亦有未注意車前狀況之疏失，而
      臺灣省桃園縣區車輛行車事故鑑定委員會以及臺灣省車輛
      行車事故覆議鑑定委員會均研判證人甲○○有行經行車管
      制號至交岔路口，未注意超前狀況且遇狀況自行失控滑倒
      ，亦為肇事原因。然按汽車駕駛人可信賴其他參與交通之
      對方亦能遵守交通規則，同時為必要之注意，謹慎採取適
    　當之行動，而對於不可預知之他方參予交通者之違規行為
    　，並無預防之義務（最高法院七十四年臺上字第四二九一
　　　號判例意旨參照）。查本件車禍係被告行經該路段，未禮
      讓屬直行車之甲○○先行，即貿然左轉彎，肇致本件車禍
      發生等情，已如前述，而證人甲○○亦稱：看到被告欲左
      轉時，距離不到二部車之車身長，原本以為被告會讓伊先
      行，但被告卻認為伊會讓其先行，所以兩部車均加速，等
      發現快撞到，就趕緊煞車，機車就失控倒地等語（見本院
      九十五年十一月二十一日審理筆錄），證人黃英傑亦證稱
      ：汽車直行一段距離後才左轉，當時與直行的機車相距約
      二、三部車身，看到時機車好像煞車不及，偏來偏去就跌
      倒，有聽到機車的煞車聲等語（見本院九十五年十二月二
      十一日審理筆錄），證人賴阿貴亦證稱：康莊路要直行往
      內柵路的話，需要稍微偏左行駛等語（見同上審理筆錄）
      。次查，事發當時，被告之車速為時速二十公里，此據其
      於警詢承明（見偵卷第二百八十九頁），另告訴人於本院
      審理時陳稱：（我車速）約三十公里等語（見本院九十五
      年十一月二十五日審判筆錄第六頁）。準此，茲被告既為
      左轉車，告訴人則為直行車，依規定，被告本應禮讓告訴
      人先行，抑且，告訴人亦將信賴其必當如是，即便被告於
      警詢稱其於轉彎前有打方向燈等語非虛，惟除非告訴人已
      展現客觀可見之跡，藉此示意欲讓被告先行轉彎，否則，
      猶無不然，非謂已打方向燈之轉彎車業因此取得優先通行
      之路權，移由直行之告訴人應注意讓之先行，又如前述，
      由康莊路欲直行往內柵路須稍偏左行駛，因之，縱令被告
      於進入路口時已有偏左，然對照於該路段之動線設計而言
      ，猶屬直行，要非可認此際被告業展現擬搶先左轉之跡，
      再者，被告復係直行一段距離後方始左轉，則此一直行相
      當距離之過程，客觀上尤易使告訴人產生有意轉彎之被告
      係欲保持既有動線以讓之先行之信賴，是以被告既欲反於
      此一信賴而搶道先行，自應在仍有相當之空間暨伴此所留
      之相當時間前即顯現客觀明確之癥兆，俾使告訴人能有充
      分之餘裕及時注意前方有行不由矩之他車以適採必要之應
      變措施，但自被告違規搶道轉彎之跡初現即開始左轉之際
      ，二車僅隔二、三部車身之距離，易言之，即不超過十五
      公尺，惟二車之車速各為二十公里、三十公里，有如前述
      ，從而在對向前行則等同於二車係以幾近時速五十公里，
      換算每秒為十三點八公尺之速度接近之情況下，亦不過短
      短一點０八秒即發生碰撞，核屬轉眼瞬間之事，告訴人顯
      乏充分之時間可適採必要之應變措施，是此可徵被告實未
      依循上陳之途，因之，告訴人猝臨乍遇被告此種違規之舉
      ，客觀上要無從注意防範，況其望見被告左轉時，在無充
      裕時間可資應變而屬事不可為之情勢下猶緊急煞車，已勉
      採必要之安全措施，其行為與社會常情無違，至雖因此致
      機車傾倒，惟核屬二輪交通工具在緊急狀況下重心不易持
      穩之性質所使然，殊難謂告訴人有操控失當之情事，據此
      ，自未能謂其有應注意且「能注意」卻未注意車前狀況之
      疏失。台灣省桃園縣區車輛行車事故鑑定委員會之鑑定意
      見及台灣省車輛行車事故覆議鑑定委員會覆議意見悉未詳
      審細酌前揭各情，率指告訴人有「疏未注意車前狀況及遇
      狀況自行失控滑倒」之違規情事，要非的論，此部分鑑定
      、覆議意見皆無足取，又檢察官據該鑑定、覆議意見之謬
      處進而認定告訴人疏未注意車前狀況，就本件車禍之發生
      與有過失云云，容屬有誤，均應敘明。
    (六)綜上所述，被告前開所為辯解，要屬卸責諉過之詞，殊無
      值採。從而，本件事證明確，其過失傷害犯行已經證明，
      應依法論科。
三、查被告行為後，刑法及刑法施行法部分條文業經修正公布，
    並均於九十五年七月一日施行。修正後刑法第二條第一項之
    規定，係規範行為後法律變更所生新舊法律比較適用之準據
    法，於修正後刑法施行後，應適用修正後刑法第二條第一項
    規定之「從舊從輕」之原則為比較；修正後刑法第二條第二
    項，則為同條第一項之特別規定，於修正後刑法施行後，關
    於非拘束人身自由之保安處分，應依修正後刑法第二條第二
    項之規定，適用裁判時之法律。又修正後刑法第三十五條，
    乃刑之重輕之法定次序與標準，應適用裁判時之修正後刑法
    第三十五條之規定。修正後刑法第二條第一項係採「從舊從
    輕」原則，適用最有利於行為人之法律。既曰法律，自較刑
    之範圍為廣；除法律有特別規定者（如修正後刑法第二條第
    二項非拘束人身自由之保安處分適用裁判時法，修正後刑法
    施行法第九條之三規定之情形），應依其規定；或事關執行
    之緩刑之宣告，或犯罪在刑法修正施行前，自首在刑法施行
    後之自首部分，或程序之規定（程序從新，如刑法第四十條
    沒收宣告之程序規定），應適用裁判時之修正後刑法之規定
    外；依修正後刑法第二條第一項比較時，應就「罪、刑」有
    關之共犯、未遂犯、連續犯、牽連犯、結合犯以及累犯加重
    、自首減輕暨其他法定加減原因（如身分加減）與加減例等
    一切情形，綜其全部之結果而為比較後，予以整體適用，不
    能割裂而分別適用有利益之條文。關於易科罰金之折算標準
    、易服勞役之折算標準及期限、罰金與死刑是否併予執行、
    多數有期徒刑定應執行之刑時之最高刑期之限制等之修正，
    事涉行為人易刑折算標準金額之多寡與期限之長短及定執行
    刑時能否就罰金刑併予執行或有期徒刑定應執行之刑時最高
    度之限制，亦均屬依修正後刑法第二條第一項所應比較適用
    法律之範圍。拘束人身自由之保安處分，並非屬修正後刑法
    第二條第二項規定應適用裁判時法之範圍，除有特別規定者
    外，亦屬應依修正後刑法第二條第一項比較適用之法律；從
    刑附屬於主刑，除法律有特別規定者外，依主刑所適用之法
    律（以上參考最高法院九十五年五月二十三日刑事庭第八次
    會議決議及最高法院二十四年上字第四六三四號、二十四年
    上字第五二九二號、二十七年上字第二六一五號判例）。其
    次，法律有變更而須為新、舊法之比較以定其適用之目的，
    厥唯保障行為人之既有法律地位不致因法律之修正而惡化或
    受到更不利益之結果並兼謀行為人之利益，此為最高之價值
    ，非必斤斤於法律體系適用之完整性，況或基於法規之性質
    ，如程序性之法律、事涉執行之緩刑規定，依法理係均應適
    用新法，或因法律另有規定，如修正後刑法第二條第二項規
    定「非拘束人身自由之保安處分係適用裁判時之法律」，修
    正後刑法施行法第三條之一第二項規定「於九十四年一月七
    日刑法修正施行前犯併合處罰數罪中之一罪，且該數罪均符
    合第四十一條第一項得易科罰金之規定者，適用九十年一月
    四日修正之刑法第四十一條第二項規定」，即有此情形係一
    律適用行為時法之舊法，由是可見遇有法律修正而須選擇適
    用新法或舊法時，應依法規之性質或視法律之規定各自決之
    ，不受其他法規如何適用之羈絆，在選法適用時，本即寓有
    可據個別之特性而割裂分別適用新法或舊法之容許性，縱令
    須為利、弊之比較以定如何適用之法規亦無不同，至數項經
    修正之法律須整體比較以同其新、舊法之適用俾維持法律體
    系之完整性，核係各該法律在適用上因具「依附及相互關聯
    」之特性使然，非屬新、舊法應比較利、弊藉資保障行為人
    之既有法律地位兼謀其利益之立法意旨所必然。準此以解，
    就「罪、刑」有關之規定諸如共犯、未遂犯、連續犯、牽連
    犯、結合犯以及累犯加重、自首減輕暨其他法定加減原因（
    如身分加減）與加減例等一切情形，應綜其全部之結果而為
    比較後，予以整體適用，不能割裂而分別適用有利益之條文
    ，固如前述，惟究其緣由，實係著眼於因各該規定皆涉及犯
    罪之態樣、階段、罪數、法定刑得或應否加、減暨加減之幅
    度，並進而影響法定刑或處斷刑之範圍，換言之，各該「罪
    、刑」之規定須經綜合考量整體適用後，方能據以限定法定
    刑或處斷刑之範圍，嗣始得於該範圍內為一定刑之宣告，易
    詞以言，個別宣告刑雖屬單一之結論，然實係經綜合考量整
    體適用各相關「罪、刑」規定之所得，因之，宣告刑所據以
    決定之各相關「罪、刑」規定，顯具適用上之「依附及相互
    關聯」之特性，自須同其新、舊法之適用，第查，「易刑」
    或「定執行刑」係規範宣告刑得或應如何執行之法律，核屬
    為刑之宣告後始生應否適用問題之規定，非屬宣告刑所據以
    決定因而須先行確定如何適用新、舊之法規，依其性質，在
    未為刑之宣告前亦無可能確定應否適用而預先選定須適用新
    或舊法，復無此必要，不寧唯是，該規定所涵攝之「小前提
    」係「宣告刑」，猶與「罪、刑」規定涵攝之「小前提」為
    「歷史社會事實」迥異，職是，「易刑」及「定執行刑」之
    規定，不論涵攝之「小前提」、決定應否適用之階段及適用
    後所得之法律效果，與「罪、刑」之規定皆不相侔，與之顯
    不具適用上之「依附及相互關聯」之特性，依前述，要毋須
    與「罪、刑」之規定同其新、舊法之適用，自得秉其本身之
    性質而各據應涵攝之「小前提」為新、舊、利、弊之比較後
    個別定其法律之適用，尤應敘明。茲首就與本案有關且於為
    刑之宣告前須先行及連帶確定應如何適用之法律修正情形列
    述如下：
　　(一)修正前刑法第三十三條第五款規定「罰金：（銀元）一元
  　　以上。」，復依罰金罰鍰提高標準條例第一條前段規定提
      高為十倍，折算新台幣為三十元；修正後刑法第三十三條
      第五款規定「罰金：新臺幣一千元以上，以百元計算之。
       」 ；次查，刑法分則各條文所定之罰金刑，其幣別原為
      「銀元」，又倘非屬七十二年六月二十六日至九十四年一
      月七日間新增或修正之條文，所定罰金數額並依罰金罰鍰
      提高標準條例第一條前段規定提高為十倍，惟依九十五年
      六月十四日修正公布、同年七月一日施行之中華民國刑法
      施行法第一條之一：「中華民國九十四年一月七日刑法修
      正施行後，刑法分則編所定罰金之貨幣單位為新臺幣。九
      十四年一月七日刑法修正時，刑法分則編未修正之條文定
      有罰金者，自九十四年一月七日刑法修正施行後，就其所
      定數額提高為三十倍。但七十二年六月二十六日至九十四
      年一月七日新增或修正之條文，就其所定數額提高為三倍
      。」，現行刑法中，有關於罰金刑之計算單位及其最低度
      刑之規定已有修正，自屬法律變更。
    (二)關於刑法第六十二條自首之規定，原規定「對於未發覺之
      罪自首而受裁判者，減輕其刑。但有特別規定者，依其規
      定。」，後修正為「對於未發覺之罪自首而受裁判者，得
      減輕其刑。但有特別規定者，依其規定。」，是修正前刑
      法第六十二條前段關於自首之規定係「必減事由」，新修
      正刑法第六十二條前段關於自首之規定則為「得減事由」
      ，此雖屬刑罰裁量之事項，惟既影響行為人之刑罰法律效
      果，應屬法律變更之範疇，而有刑法第2 條第1 項之適用
      ；且關於自首之新舊法比較，因自首之性質無關可罰性之
      判斷或法律效果之形成，故其變更應非以行為時為判斷基
      準，而應依「自首時」作為判斷之基準。
    (三)就罰金刑之加減例，修正前刑法第六十八條規定「拘役或
      罰金加減者，僅加減其最高度」，修正後刑法第六十七條
      則規定「有期徒刑或罰金加減者，其最高度及最低度同加
      減之」，並刪除第六十八條有關罰金刑加減之規定，進言
      之，經修正後，罰金之最低度刑亦在加減之列。
    (四)本件被告係犯刑法第二百八十四條第一項前段之過失傷害
      罪，法定刑為六月以下有期徒刑、拘役或（銀元）五百元
      以下罰金，復非屬七十二年六月二十六日至九十四年一月
      七日間新增或修正之條文，是以依被告行為時法，法定罰
      金刑之最高、低額各為新台幣一萬五千元、三十元，如遇
      加重或減輕事由，僅就最高額加重或減輕；惟依裁判時法
      ，法定罰金刑之最高、低額則分別為新台幣一萬五千元、
      一千元，如遇加重或減輕事由，則最高度及最低度同加減
      之。而被告於具有偵查職務之公務員據報前往現場處理時
      ，尚不知被告姓名，被告在場隨即主動承認為肇事者，並
      不逃避裁判等情（詳如後述），已符合自首之要件，依據
      修正前刑法第六十二條前段規定，應減輕其刑（係必減）
      ，然修正後刑法第六十二條前段僅規定「得減輕其刑」，
      交由法院為裁量。經綜合比較結果，修正後之規定顯非較
      修正前之規定對其有利，因之，依現行即修正後刑法第二
      條第一項前段規定，此部分自應整體適用修正前刑法之有
      關規定，合先敘明
四、核被告乙○○所為，係犯刑法第二百八十四條第一項前段之
    過失傷害罪。又本件報案人或勤指中心轉來資料上未報明肇
    事人姓名，然被告於肇事後，留在現場，並於桃園縣政府警
    察局交通隊大溪小隊員警賴阿貴到場處理時，當場承認為肇
    事人等情，業據證人賴阿貴於本院審理時證述明確（見本院
    九十五年十二月二十一日審理筆錄），並有桃園縣政府警察
    局道路交通事故肇事人自首情形紀錄表一紙在卷足憑，嗣被
    告復受本院之裁判，已合於自首之規定，應依修正前刑法第
    六十二條前段規定減輕其刑，並依修正前刑法第六十七條、
    第六十八條規定，有期徒刑部分其最高度及最低度同減之，
    罰金及拘役部分則僅減其最高度。
五、原審以被告上述犯行，事證明確，予以論罪科刑，固非無見
    。惟查，本件證人甲○○係依循正常車道、車速直行，對於
    被告貿然左轉，事先無從加以防範或注意，況其亦已勉強採
    取必要之安全措施，難認其就本件車禍之發生存有何過失，
    原審認證人甲○○騎乘行經上開路段時，疏未注意車前狀況
    ，對於本件車禍之發生與有過失，尚有未當。被告上訴意旨
    仍否認過失，執此指摘原判決不當，雖無理由，惟原判決既
    有可議之處，自應由本院予以撤銷改判。爰審酌被告前無任
    何刑事犯罪前科紀錄，此有台灣高等法院被告前案紀錄表一
    份在卷可佐，素行尚稱良好，因一時疏忽，致釀本起車禍事
    故，被告過失程度非輕，證人甲○○因此受有上揭傷害，受
    傷程度非屬輕微，及被告迄未能與證人甲○○達成民事上和
    解賠償損害之態度等一切情狀，量處如主文所示之刑。次按
    ，刑法易科罰金之規定亦經修正，修正前刑法第四十一條第
    一項前段規定：「犯最重本刑為五年以下有期徒刑以下之刑
    之罪，而受六個月以下有期徒刑或拘役之宣告，因身體、教
    育、職業、家庭之關係或其他正當事由，執行顯有困難者，
    得以一元以上三元以下折算一日，易科罰金。」，此折算標
    準並應適用修正前罰金罰鍰提高標準條例第二條規定，就其
    原定數額提高為一百倍折算一日，亦即被告行為時之易科罰
    金折算標準，應以銀元一百元以上三百元以下之數額折算一
    日，經換算為新臺幣，則應以新臺幣三百元以上九百元以下
    折算一日。惟九十五年七月一日施行之刑法第四十一條第一
    項前段規定：「犯最重本刑為五年以下有期徒刑以下之刑之
    罪，而受六個月以下有期徒刑或拘役之宣告者，得以新臺幣
    一千元、二千元或三千元折算一日，易科罰金」，於同日並
    廢除罰金罰鍰提高標準條例第二條之規定，亦即係以新台幣
    一千元、二千元或三千元折算一日，經比較結果，修正後之
    規定顯非較有利於行為人，依修正後刑法第二條第一項前段
    規定，此部分應適用行為時法，爰依修正前刑法第四十一條
    第一項前段、修正前罰金罰鍰提高標準條例第二條規定，併
    諭知對被告所宣告之刑易科罰金之折算標準。
六、據上論斷，應依刑事訴訟法第四百五十五條之一第三項、第
    三百六十九條第一項前段、第三百六十四條、第二百九十九
    條第一項前段，修正後刑法第二條第一項前段，刑法第二百
    八十四條第一項前段，修正前刑法第六十二條前段、第四十
    一條第一項前段，罰金罰鍰提高標準條例第一條前段，修正
    前罰金罰鍰提高標準條例第二條，判決如主文。
本案經檢察官郝中興到庭執行職務。
中　　華　　民　　國　　96　　年　　1 　　月　　4 　　日
                  台灣桃園地方法院交通法庭
                          審判長法  官  蔡榮澤
                                法  官  蕭世昌
                                法　官　何俏美
以上正本證明與原本無異。
不得上訴。
                                書記官  陳淑瓊
中　　華　　民　　國　　96　　年　　1 　　月　　15　　日
附錄本案論罪科刑依據之法條：
刑法第284條：
因過失傷害人者，處6 月以下有期徒刑、拘役或五百元以下罰金
，致重傷者，處1 年以下有期徒刑、拘役或五百元以下罰金。
從事業務之人，因業務上之過失傷害人者，處1 年以下有期徒刑
、拘役或一千元以下罰金，致重傷者，處3 年以下有期徒刑、拘
役或二千元以下罰金。
